臺灣臺南地方法院刑事判決
111年度訴字第493號
公  訴  人  臺灣臺南地方檢察署檢察官
被      告  楊國津


            楊美惠


            楊美淑



            楊昊  




共      同
選任辯護人  蘇清水律師
            朱冠宣律師
            王嘉豪律師
上列被告因家暴傷害案件，經檢察官提起公訴（110年度偵字第2
0086號），本院判決如下：
    主  文
己○○、丁○○、丙○○、乙○共同犯傷害罪，各處拘役叁拾日，如易
科罰金，均以新臺幣壹仟元折算壹日。    
    犯罪事實
己○○、丁○○、丙○○分係戊○○之胞兄、胞姊、胞妹，乙○(原名楊豐
嘉)係己○○之子，為戊○○之姪子，彼此間互具有家庭暴力防治法
第3條第4款所定「四親等以內之旁系血親」之家庭成員關係。己○○、戊○○毗鄰居住，門牌號碼同為臺南市○○區○○○街00號，戊○○
就臺南歸仁七甲房屋租金分配之事，與己○○、丁○○、丙○○三人意
見不合，民國110年8月21日21時許，從北部返鄉探親之丁○○、丙○○與己○○一起至隔壁找戊○○協商七甲房屋租金分配之事，與戊○○
發生爭吵，相互指責謾罵，戊○○、丁○○氣憤下，先後掌摑對方，
丙○○見狀上前將兩人架開，戊○○又出拳攻擊丙○○，己○○及在隔壁
聽聞聲響過來之乙○為制止戊○○，一前一後上前抱住戊○○，讓戊○○無法繼續出手攻擊，惟戊○○仍情緒激動，不欲罷手，己○○、乙○
、丁○○、丙○○四人見戊○○未有停手之意，竟共同基於傷害之犯意
聯絡，合力推擠、徒手攻擊戊○○，將戊○○推擠至牆角、壓制在地
，致戊○○受有顏面骨骨折、顏面部鈍挫傷、左眼外傷、胸腹部鈍
傷、左側前下距腓韌帶撕脫性骨折、左足第二腳趾近端趾骨骨折
等傷害。
    理  由
一、證據能力之說明
  ㈠按被告以外之人於審判外之言詞或書面陳述，被告如不同意
    作為證據，依刑事訴訟法第159條第1項、第159條之5規定，
    原則上無證據能力。又依同法第159條之2、第15條之3規定
    ，被告以外之人於檢察事務官、司法警察官、司法警察調查
    中所為之陳述，須與審判中不符（第159條之2）或因故無法
    取得其審判中陳述（第159條之3），而「具有較可信之特別
    情況」（第159條之2之相對可信性）或「經證明具有可信之
    特別情況」（第159條之3之絕對可信性），且為證明犯罪事
    實存否所「必要」者，得為證據，係以具有「特信性」與「
    必要性」，已足以取代審判中經反對詰問之信用性保障，而
    例外賦予證據能力。另偵查中，檢察官通常能遵守法律程序
    規範，無不正取供之虞，且接受偵訊之該被告以外之人，已
    依法具結，以擔保其係據實陳述，如有偽證，應負刑事責任
    ，有足以擔保筆錄製作過程可信之外在環境與條件，乃於同
    法第159條之1第2項規定「被告以外之人於偵查中向檢察官
    所為之陳述，除顯有不可信之情況者外，得為證據」。至於
    被告以外之人於偵查中未經具結所為之陳述，因欠缺「具結
    」，難認檢察官已恪遵法律程序規範，且因不必擔負偽證罪
    責，其信用性顯不若具結證言，即與第159條之1第2項規定
    之要件不符；惟衡諸其於警詢或檢察事務官調查所為之陳述
    ，同為無須具結，卻於具有「特信性」與「必要性」之要件
    時，即得為證據，若謂此偵查中未經具結之陳述，一概無證
    據能力，無異反而不如警詢之陳述，顯然失衡。從而，此未
    經具結之檢察官偵查中陳述，依舉輕以明重原則，本於同法
    第159條之2、第159條之3等規定之同一法理，得於具有相對
    或絕對可信性之情況保障，及使用證據之必要性時，例外賦
    予其證據能力，俾應實務需要，方符立法本旨（最高法院10
    2年度第13次刑事庭會議決議內容參照）。經查，告訴人戊○○於110年8月21日警詢及110年12月7日檢察官訊問時未經具
    結之陳述、證人即告訴人前妻甲○○於110年8月22日警詢之陳
    述，被告4人於本院準備程序時既表示不同意作為證據使用
    （見本院卷第105頁），檢察官復未證明告訴人及證人甲○○
    上揭先前陳述作成當時之原因、過程、內容、功能等外在環
    境具有「較可信之特別情況」，亦未釋明其後已無法再從同
    一陳述者（告訴人及證人甲○○）取得原陳述以外之證言，而
    具有利用上揭先前陳述之必要性，告訴人及證人甲○○上開先
    前審判外陳述，既未具例外賦予其證據能力之「特信性」、
    「必要性」要件，揆之前揭說明，即不得作為認定被告4人
    犯罪事實之依據。
  ㈡本件認定犯罪事實所援引之卷內其餘證據，提示當事人及辯
    護人均同意其證據能力（見本院卷第105至111、263至267頁
    ），關於傳聞部分，本院審酌該等審判外陳述作成當時之過
    程、內容、功能等情況綜合判斷，並無顯不可信、違法不當
    之情況，認具備合法可信之適當性保障；關於非供述證據部
    分，查無違反法定程序取得之情形，且均與起訴待證事實具
    關連性而無證據價值過低之情形，依刑事訴訟法第159條之5
    規定、同法第158條之4規定之反面解釋，皆有證據能力，得
    作為認定事實之判斷依據。
二、認定犯罪事實所憑之證據及理由　　
    訊據被告己○○、丙○○、丁○○固坦承於上開時、地，與告訴人
    因七甲房屋租金分配之事發生爭執，而有肢體衝突，被告乙○亦坦承其聽聞聲響，過來制止告訴人時，與告訴人亦有肢
    體接觸、衝突之事實，惟均矢口否認有何傷害犯意，被告丙○○辯稱：告訴人打丁○○，我過去架開告訴人，保護丁○○云云
    ；被告己○○、乙○均辯稱：為了制止告訴人打丁○○、丙○○，
    就過去把告訴人架開云云；被告丁○○辯稱：我是因為自我防
    衛，才回擊告訴人云云。經查：
　㈠被告己○○、丁○○、丙○○、乙○上開傷害告訴人之犯行，業據證
    人即告訴人前妻甲○○於偵審時結證稱：剛開始是丁○○打告訴
    人一巴掌，告訴人也回她一巴掌，然後被告4人就圍過來，
    把告訴人推到牆角，開始打告訴人，最後告訴人躺在地上，
    己○○坐在椅子上抓起告訴人的腳一直硬扳告訴人的腳等語（
    偵卷第32頁、本院卷第277至291頁），其於告訴人對被告乙○聲請保護令案件中亦結證稱：當下因為金錢糾紛，丁○○打
    告訴人一巴掌，告訴人也反手打丁○○一巴掌，其他在場的己○○、丁○○、丙○○、乙○等人就把告訴人圍起來逼到牆角，雙
    方發生拉扯，衝突持續一段時間，當下告訴人無法反擊被壓
    在地上，警察來了之後，大家就分開了等語（本院卷第220
    至221頁），與告訴人於本院審理時證稱：丁○○過來打我一
    巴掌，我也回她一巴掌，之後他們四個人衝上來一起打我，
    有兩人架住我，我當時已經倒下去了，他們四個人，有一個
    人打我頭、有二個人打我身體，乙○有打我眼睛，丙○○、丁○○有用腳踹我腹部，己○○還坐在椅子上，用手把我的腳硬轉
    ，我的腳因此斷掉等語（本院卷第269至271、274頁），互
    核大致相符。
　㈡告訴人於雙方肢體衝突後不久之當日21時14分許前往成大醫
    院急診就醫，經醫師診斷受有顏面鈍挫傷、胸腹部鈍傷、四
    肢多處鈍挫傷等傷害，有該院110年8月21日診斷證明書可憑
    （偵卷第43至44頁），倘被告4人除合力將告訴人架開外，
    未有其他攻擊或施加外力之行為，應不致於使告訴人之顏面
    、胸腹部受傷。且告訴人於雙方肢體衝突後翌日(8月22日)1
    2時48分許，再度前往成大醫院就醫，自訴其昨日被打，受
    傷部位越來越腫痛，該院安排超音波、電腦斷層掃描、X光
    檢查，並照會骨科、眼科、整形外科會診後，診斷告訴人受
    有顏面骨骨折、左眼外傷、胸部鈍傷、左側前下距腓韌帶撕
    脫性骨折、左足第二腳趾近端趾骨骨折等傷害，有該院110
    年8月22日診斷證明書、該院111年2月18日函送之告訴人急
    診病歷、該院111年6月17日及6月27日回函各1件在卷可稽（
    偵卷第41、81至105頁、本院卷第42-3、143頁），成大醫院
    並函覆稱：告訴人前後兩次之傷勢部位相當接近，其並未陳
    述有再次受傷之狀況，因此第二次傷勢可能是第一次傷勢發
    展加劇而來的可能性較大等情（本院卷第42-3頁），佐以告
    訴人前後兩次就診時間相距僅半日，依卷內資料，復查無告
    訴人於此短暫期間內有發生造成其原有傷勢加劇之突發事故
    ，依成大醫院之前揭函覆，堪認告訴人翌日就診時之顏面骨
    骨折、左眼外傷、胸部鈍傷、左側前下距腓韌帶撕脫性骨折
    、左足第二腳趾近端趾骨骨折等傷勢，應係其前一日即案發
    當日所受傷害，隨著病情歷程的發展而形成。至被告4人提
    出翌日(8月22日)上午在告訴人住處前與告訴人談話之錄影
    畫面，充其量僅能證明告訴人前一日傷勢於斯時尚未演變成
    4、5個小時後之情況，尚難為被告4人有利之認定。
　㈢勾稽告訴人所受傷勢非僅是鈍挫傷等表淺瘀傷、疼痛，而是
    有顏面骨骨折及左側前下距腓韌帶撕脫性骨折、左足第二腳
    趾近端趾骨骨折等傷害，不僅與告訴人及證人甲○○指證告訴
    人遭被告4人攻擊之身體部位相合，且倘非遭人朝頭部、顏
    面、左足等部位施加一定外力攻擊，應不會造成告訴人前揭
    傷勢，足見告訴人與被告4人於案發時所生肢體衝突相當激
    烈，顯非如被告所辯，只是架開、壓制告訴人所形成之抵抗
    傷，從而，告訴人之指訴，與客觀事證相符，並無違反科學
    事理、一般常情認知之情形，堪予採信。
　㈣辯護人雖辯以被告等人係為防止告訴人之暴行，所為之正當
    防衛行為，且並未過當，應阻卻違法云云。惟按正當防衛必
    須對於現在不法之侵害，始足當之，倘侵害業已過去，或無
    從分別何方為不法侵害之互毆行為，均不得主張防衛權，衡
    之一般社會經驗法則，互毆係屬多數動作構成單純一罪，而
    互為攻擊之傷害行為，縱令一方先行出手，還擊之一方，在
    客觀上苟非單純對於現在不法之侵害為必要排除之反擊行為
    ，因其本即有傷害之犯意存在，自無主張防衛權之餘地（最
    高法院110年度台上字第3427、4849號判決意旨參照）。依
    被告丁○○於本院準備程序時供承：他們架開告訴人後，我不
    甘心，有回擊告訴人，打告訴人肚子等語（本院卷第101至1
    03頁），可知被告丁○○攻擊告訴人時，告訴人之侵害行為已
    經結束，被告丁○○本即有傷害告訴人之犯意存在，顯非基於
    防衛之意思而為，不得主張正當防衛。又：⑴被告丙○○於警
    詢時陳稱：告訴人出拳往丁○○臉上打去，我站在丁○○後方扶
    住丁○○，告訴人又一拳過來後，己○○、丁○○及我三人把告訴
    人推到玻璃櫥櫃前面，告訴人又揮拳打我鼻子，致我鼻子流
    血，姪子楊豐嘉見到我流血就上前抱住告訴人並跟他說要冷
    靜，我們就協力將告訴人推到牆壁上…等語（警卷第19頁）
    ；⑵被告己○○於警詢及本院準備程序時陳稱：告訴人出手毆
    打丁○○，丁○○有還手，丙○○上前支開告訴人及丁○○，告訴人
    又一拳打在丙○○臉上，隨後告訴人又是謾罵又是揮拳，回頭
    往洗手台欲拿東西攻擊我們，我衝上前將告訴人抱起，叫他
    不要拿東西，隨後乙○就衝進來抱住告訴人叫他冷靜、不要
    拿東西，我看見告訴人無法冷靜，就將告訴人兩腳抓住，當
    時雙方都有還手等語（警卷第7、11頁、本院卷第100頁）；
    ⑶被告乙○於警詢及本院準備程序時陳稱：告訴人先出拳打丁○○左邊臉頰2下，丙○○試圖阻止，告訴人又出拳打丙○○鼻樑
    ，致丙○○鼻樑流血，然後我才衝進去把告訴人及丁○○、丙○○
    架開，告訴人試圖用蠻力推開我，拿遙控器打敲擊我頭部後
    ，繼續毆打丁○○、丙○○，我看情況不對，將告訴人推至牆角
    ，雙手將告訴人腋下架高使他的雙手無法繼續有襲擊之動作
    ，然後我看到告訴人右手試圖拿玻璃罐內的鐵器，丁○○就把
    玻璃杯拿走，我一直叫告訴人冷靜，告訴人一樣繼續做瘋狂
    的舉動，我就用我的額頭去撞告訴人的頭2下，告訴人才冷
    靜下來，然後我放開告訴人，告訴人就衝過去繼續打丁○○及
    丙○○，我就將告訴人往後推，推至牆角將告訴人的身體往下
    壓使告訴人坐在地上，告訴人還是要試圖爬起來，嘴巴一直
    亂罵說我姑姑回來就是要分家產，又叫我將他放開，然後我
    就放開告訴人，告訴人就衝過去繼續打我姑姑們，我就把告
    訴人推到沙發上，然後我爸爸己○○就抓住告訴人的腳，我姑
    姑們抓告訴人的手…等語（警卷第39至41頁、本院卷第104頁
    ）。由被告丙○○、己○○、乙○所述上情，可知告訴人身形雖
    較被告4人高壯，但己○○、乙○二人當時已合力抱住、壓制住
    告訴人，告訴人顯已無法繼續出手攻擊，而已排除告訴人之
    侵害，詎被告4人猶未罷手，持續推擠告訴人並施加外力攻
    擊，顯非單純對於現在不法之侵害為必要排除之反擊行為，
    自難認被告4人上開反擊行為得以主張正當防衛。
　㈤綜上所述，被告4人上開傷害告訴人之犯行，事證明確，堪以
    認定，應依法論科。　
三、論罪科刑
　㈠按家庭暴力防治法所稱「家庭暴力」，係指家庭成員間實施
    身體、精神或經濟上之騷擾、控制、脅迫或其他不法侵害之
    行為；所稱「家庭暴力罪」，係指家庭成員間故意實施家庭
    暴力行為而成立其他法律所規定之犯罪，家庭暴力防治法第
    2條第1、2款分別定有明文。查告訴人與被告4人間，為兄弟
    姐妹及叔姪之關係，屬於二親等、三親等之旁系血親，具有
    家庭暴力防治法第3條第4款所定家庭成員關係，是核被告4
    人所為，均係犯刑法第277條第1項之傷害罪。被告4人上開
    傷害犯行亦屬家庭暴力防治法第2條第2款之「家庭暴力罪」
    ，惟因家庭暴力防治法之前揭條文並無罰責規定，是以此部
    分傷害犯行僅依刑法傷害罪之規定予以論罪科刑即可。
　　又被告4人就上開犯行，具有犯意聯絡及行為分擔，為共同
    正犯。
　㈡爰以行為人之責任為基礎，審酌被告等人與告訴人係血緣至
    親，彼此間竟不知相親相愛、兄友弟恭、互相扶持，凝聚家
    族力量，僅為家族財產分配，即爭吵不休、暴力相向，所為
    均不足取；又雙方成見已深，嫌隙已固，而無法商談和、調
    解，關係決裂至此，實有礙人倫綱常，亦無從輕恕，惟考量
    本件爭吵傷害，係告訴人一人與眾手足對立，以自我為中心
    ，缺乏友愛與謙讓、尊重兄姊之心態，所為猶應非難，另考
    量各人所受傷勢之輕重、彼此間親屬關係、被告等人本件犯
    罪動機、目的、手段、素行，暨各自陳明之智識程度、家庭
    生活、經濟狀況（見本院卷第302頁）等一切情狀，各量處
    如主文所示之刑，並均諭知易科罰金之折算標準。
四、適用之法律
    刑事訴訟法第299條第1項前段，刑法第28條、第277條第1項
    、第41條第1項前段，刑法施行法第1條之1第1項。
本案經檢察官董詠勝提起公訴，檢察官庚○○到庭執行職務。
中　　華　　民　　國　　111 　年　　8 　　月　　18　　日
　　　　　　　　　刑事第五庭  審判長法　官  鍾邦久
　　　　　　　　　                  法  官  蔡奇秀
　　　　　　　　　                  法  官  林欣玲
以上正本證明與原本無異。
如不服本判決應於收受本判決後20日內向本院提出上訴書狀，並
應敘述具體理由。其未敘述上訴理由者，應於上訴期間屆滿後20
日內向本院補提理由書狀（均須按他造當事人之人數附繕本）「
切勿逕送上級法院」。 
　　　　　　　　　　　　　　　　　  書記官　莊文茹
中　　華　　民　　國　　111 　年　　8 　　月　　18　　日
附錄本案論罪科刑法條：
中華民國刑法第277條第1項
傷害人之身體或健康者，處5年以下有期徒刑、拘役或50萬元以
下罰金。